臺灣高等法院民事裁定　　　　　　　　 100年度非抗字第19號
再　抗告人　榮安企管顧問股份有限公司
法定代理人　高美女
非訟代理人　呂偉誠律師
上列再抗告人因與相對人中捷建設股份有限公司間聲請拍賣抵押
物事件，對於中華民國99年12月29日臺灣桃園地方法院99年度抗
字第200號裁定提起再抗告，本院裁定如下：
    主  文
再抗告駁回。
再抗告費用由再抗告人負擔。
    理  由
一、本件再抗告意旨略以：伊於民國86 年3月17日以如附表所示
    不動產（下稱系爭不動產）為向相對人所負債務之擔保，設
    定登記本金最高限額新台幣（下同）29,592,000元之抵押權
    （下稱系爭抵押權）。嗣相對人以執有伊於86年12月11日簽
    發、指定受款人為相對人、票載到期日87年12月10日、面額
    7,921 萬元之本票（下稱系爭本票），主張對伊有本票債權
    ，並聲請拍賣系爭不動產，惟系爭本票載明到期日為87年12
    月10 日，依票據法第22條第1項規定，相對人對伊之本票債
    權3 年消滅時效期間，至90年12月10日即告屆滿而罹於時效
    消滅，惟相對人未於5年間實行系爭抵押權，依民法第880條
    規定，該抵押權即告消滅，又依民法第881條之15 規定，系
    爭本票債權已不再屬系爭抵押權擔保之範圍，相對人應不得
    再執系爭本票債權主張實行系爭抵押權。乃原法院於99年10
    月27日以99 年度司拍字第814號裁定准許相對人之聲請（下
    稱拍賣抵押物裁定），經伊提起抗告，然原法院合議庭（下
    稱抗告法院）竟認伊抗告為無理由，於99年12月29日以99年
    度抗字第200 號裁定駁回伊抗告（下稱原裁定）。但查系爭
    本票債權已發生消滅事由，核屬非訟事件法第32條第1 項所
    定法院應依職權調查之事實，遽抗告法院將之推諉為兩造間
    之實體法上爭議，並認應由伊提起訴訟解決，顯有違誤。爰
    依民事訴訟法第486條第4項規定提起再抗告，求予廢棄拍賣
    抵押物裁定、原裁定，並駁回相對人在第一審之聲請等語。
二、按抵押權人，於債權已屆清償期，而未受清償者，得聲請法
    院，拍賣抵押物，就其賣得價金而受清償。民法第873 條定
    有明文。又聲請拍賣抵押物，原屬非訟事件，法院所為准許
    與否之裁定，無確定實體法上法律關係存否之性質，於債權
    及抵押權之存否，並無既判力，祇須其抵押權已經依法登記
    ，且債權已屆清償期而未受清償，法院即應為准許拍賣之裁
    定；而對於此項法律關係有爭執之人，為保護其權利，得提
    起訴訟，以謀解決，不得僅依抗告程序聲明其爭執，並據為
    廢棄准許拍賣抵押物裁定之理由（最高法院94年度台抗字第
    270號、第927號裁定參照；見本院卷第14、15頁）。次按本
    票發票人所提之時效抗辯，既屬實體法律關係存否之抗辯，
    抗告法院於非訟程序中自不得審酌，且非訟事件之裁定，得
    不經言詞辯論，抗告人提出時效抗辯，相對人或亦有時效中
    斷事由而不及主張，有礙其防禦之實施，故抗告法院不得審
    酌其時效抗辯（最高法院83年度台抗字第227號、本院96 年
    度非抗字第51號、98年度抗字第1670號、99 年度非抗字第6
    號、臺灣高等法院臺南分院98年度非抗字第15號裁定、本院
    暨所屬法院94、99年法律座談會研討結果參照；見本院卷第
    10至13頁）。查本件相對人主張再抗告人於86 年3月17日以
    系爭不動產為向其所負債務之擔保，設定系爭抵押權，並登
    記在案，其對再抗告人有抵押權，且其債權已屆清償期而未
    受清償，依民法第873條、第881條之17、非訟事件法第72條
    規定聲請拍賣系爭不動產等語，業據提出再抗告人所不爭執
    之房屋土地買賣契約書、土地暨建物登記第二類謄本、抵押
    權設定契約書、他項權利證明書、協議書、本票、存證信函
    及掛號郵件收件回執等件為證（見原審拍字卷第12至33、46
    至48頁，抗字卷字第16至18頁）。原法院為形式上審查結果
    ，認相對人之聲請並無不合，以拍賣抵押物裁定准許之，並
    經抗告法院以原裁定所維持，而駁回再抗告人之抗告，均無
    違誤。再抗告人雖抗辯：系爭本票債權之請求權已罹於時效
    而消滅，伊得為時效抗辯，拒絕給付云云。惟揆諸上開說明
    ，聲請拍賣抵押物係屬非訟事件，非訟事件之裁定，得不經
    言詞辯論，再抗告人提出系爭本票債權請求權之時效抗辯，
    核屬實體法律關係存否之爭執，相對人或亦有時效中斷事由
    而不及主張，有礙其防禦之實施，法院於非訟程序自不得審
    酌該時效抗辯，再抗告人應另循訴訟途徑以謀解決，不得僅
    依抗告程序為爭執，並據為廢棄准許拍賣抵押物裁定之理由
    。
三、按非訟事件，抗告法院之裁定，除以抗告不合法而駁回者外
    ，對於抗告法院之裁定再為抗告，僅得以其適用法規顯有錯
    誤為理由。此觀99 年1月13日修正非訟事件法第45條第1、3
    項規定自明。所謂適用法規顯有錯誤，係指裁判違背法規或
    現存判例解釋者，或法院所為之裁定，就其取捨證據所確定
    之事實適用法規顯有錯誤而言（最高法院80年台上字第1326
    號、71年台再字第210號、63年台上字第880號判例參照）。
    又非訟事件法第32條第1 項（修正前第16條）規定之「法院
    應依職權調查事實及必要之證據」，於本件係指法院應依職
    權調查系爭抵押權之設定，相對人有無文件足證其債權之存
    在，再抗告人即債務人兼抵押人有無否認系爭抵押權之存在
    （最高法院73 年度台抗字第349號裁定參照）。因原法院為
    准許拍賣抵押物裁定前，已發函通知再抗告人就相對人所主
    張之債權額7,921 萬元及該債權已屆清償期而未受清償等節
    表示意見，乃再抗告人並未爭執相對人所提債權證明文件及
    系爭抵押權之真正，僅以相對人對其之本票債權請求權已罹
    於時效而消滅，不得再行使系爭抵押權云云為辯（見原審拍
    字卷第33、40、41、43、49、50頁），足徵原法院已就本件
    相關事證作形式上之調查。至再抗告人以系爭本票債權之請
    求權時效已消滅為抗辯，核屬實體法律關係之爭執，不屬於
    法院於非訟事件程序所得調查審認之事項，已如上述，原法
    院及抗告法院未予審查，並無違反非訟事件法第32條第1 項
    之規定。此外，再抗告人復未指出原裁定有何違背法規或現
    存判例解釋，或取捨證據所確定之事實適用法規顯有錯誤之
    處，原裁定即無適用法律顯有錯誤之情形，依上開說明，再
    抗告人對原裁定再為抗告，即無理由。
四、從而，原法院准為拍賣抵押物裁定，原裁定駁回再抗告人之
    抗告，均無違誤。再抗告人仍執陳詞，指摘上開裁定違背法
    令，求予廢棄，為無理由，應予駁回。爰裁定如主文。
中    華    民    國   100    年    2     月    8     日
                    民事第十七庭
                        審判長法  官  藍文祥
                              法  官  陳麗芬
                              法  官  張競文
正本係照原本作成。
不得抗告。
中    華    民    國   100    年    2     月    9     日
                              書記官  章大富